【裁判字號】    92,重上,8
【裁判日期】    920515
【裁判案由】    損害賠償
【裁判全文】
臺灣高等法院高雄分院民事判決  九十二年度重上字第八號
      上  訴  人  乙○○
      訴訟代理人  黃奉彬律師
      被  上訴人  甲○○
      訴訟代理人  蔡建賢律師
右當事人間請求損害賠償事件，上訴人對於中華民國九十一年十一月二十二日臺灣高
雄地方法院九十年重訴字第一０九五號第一審判決提起上訴，本院判決如左：
      主      文
上訴駁回。
第二審訴訟費用由上訴人負擔。
      事實及理由
一、被上訴人經合法通知，未於言詞辯論期日到場，核無民事訴訟法第三百八十六條
    所列各款情形，茲依上訴人之聲請，由其一造辯論而為判決。
二、上訴人起訴主張；被上訴人在高雄市○○○路一八五之二一號屋內開設「紫雲禪
    堂」神壇，由其自行擔任主持，七十八、九年間，上訴人前往該堂參拜而結識被
    上訴人，詎被上訴人於八十五年五月間，向上訴人佯稱其子楊淵智為人所害，經
    仙姑指示上訴人應標購楊淵智所有坐落高雄縣梓官鄉○○○○段第一五之五０三
    地號土地及地上物即門牌號碼高雄縣梓官鄉○○街四八號（下稱系爭房地）房屋
    由台灣高雄地方法院查封拍賣中之不動產，以報答佛恩等語，使上訴人陷於錯誤
    ，信以為真，而由上訴人籌得新台幣（下同）二百三十萬元，並由被上訴人之夫
    楊忠勇以其所有坐落高雄縣鳥松鄉某處之房地向銀行貸得四百萬元轉借予上訴人
    ，上訴人即以該款合計六百三十萬元向法院標得系爭房地，後由上訴人償還楊忠
    勇所貸款項四百萬元，並將系爭房地移轉登記與被上訴人之次子楊掌明所有，直
    至八十九年七月六日上訴人發覺並無所謂神明意旨之虛無事實，向檢察官提出刑
    事告訴時，始知受騙等情，基於侵權行為之法律關係，求為命被上訴人給付上訴
    人六百三十萬元及自起訴狀繕本送達翌日起至清償日止之法定遲延利息之判決。
    並聲明如下：
  (一)原判決廢棄。
  (二)被上訴人應給付上訴人六百三十萬元及自起訴狀繕本送達之翌日起至清償日止，
    按年息百分之五計算之利息。
二、被上訴人則以；上訴人主張之侵權行為請求權係發生在八十五年間，上訴人於八
    十五年十二月間向被上訴人請求返還另案工程保證金等，是時上訴人已知悉被上
    訴人之侵權行為事實，但上訴人竟遲至九十年一月十一日始提起本件訴訟，早已
    罹於二年之消滅時效期間，故上訴人不得為本件之請求等語，資為抗辯，並聲明
    ：上訴駁回。
三、按因侵權行為所生之損害賠償請求權，自請求權人知有損害及賠償義務人時起，
    二年間不行使而消滅，自有侵權行為時起，逾十年者，亦同民法第一百九十七條
    第一項定有明文。查上訴人於八十九年七月二十日向檢察官提出之刑事補充告訴
    理由狀稱：「：：：被告（指被上訴人）於八十五年間以楊淵智受奸人所害而負
    債，而楊家有恩於伊為理由，要求告訴人（即上訴人）標售坐落於高雄市（縣之
    誤）梓官鄉○○街四十八號之透天房屋，被告乃蠱惑告訴人而以陸佰拾萬元標
    得，並過戶在被告次子楊掌明名下，旋於八十九年四月二十五日又將該房屋過戶
    於自己名下，上開陸佰拾萬元之款項於標購之時，係由告訴人出資貳佰拾萬
    元，被告則以其丈夫名下之土地向合庫三民支庫貸款肆佰萬元，合計陸佰拾萬
    元，由告訴人出面向法院標購，嗣後告訴人又以神的旨意要求告訴人代其清償上
    開肆佰萬元之銀行貸款，告訴人受其蠱惑，乃於八十五年九月二十三日經合作金
    庫三民支庫匯款肆佰零貳萬肆仟柒佰玖拾伍元償還上開貸款：：：」（見高雄地
    檢署八十九年他字第七００號其他卷宗九十二頁）。上訴人於八十九年八月十八
    日向檢察官提出之刑事聲請暨補充告訴理由狀又稱：「：：：本件發生之時間雖
    係在八十五年間，惟告訴人公司所承包之工程於八十七年中完工驗收，其保固期
    間則須至九十年六月三十日始屆期，此期間告訴人雖一再以口頭向被告催討欠款
    ，惟懼於被告一再放話要以其邪術對付告訴人及家屬，擔心其作法報復，因此一
    直不敢正式向法院提出告訴，告訴人對被告如此百般容忍寬厚，惟被告對外放話
    要求告訴人須再支付伊金錢供其揮霍，告訴人不從，被告即變本加厲（利之誤）
    一再向國稅局及調查局等單位胡亂檢舉，導致告訴人不堪其擾，最後忍無可忍，
    乃下定決心向鈞署提出告訴，藉以避免其他社會大眾再受被告欺騙：：：」等語
    （見高雄地檢署八十九年他字第七００號其他卷宗一三三頁），此有台灣高雄地
    方法院檢察署八十九年度他字第七００號其他卷宗可稽。又據上訴人於九十年四
    月十三提出於原審法院之刑事附帶民事起訴狀稱：「：：：被告復於八十五年五
    月間，向原告騙稱其子楊淵智遭人所害，原告應借款標受楊淵智所有，由台灣高
    雄地方法院所拍賣，坐落高雄縣梓官鄉○○○○段一五之五０三號土地及其上門
    牌號碼高雄縣梓官鄉○○街四八號建物，以報答活佛之恩，原告遂以六百三十萬
    元標得該不動產，而被告以買賣之虛偽事由，過戶給被上訴人次子楊掌明，嗣上
    開集集引水工程於八十七年間完工驗收，原告向被告催討工程保證金及房屋借款
    ，屢遭拒絕，原告始知受騙：：：：」等語，綜上各情，參互以觀，上訴人既曾
    自承於八十七年間向被上訴人催討本件款項，因畏於被上訴人之邪術，不敢提出
    刑事告訴，且於八十七年間屢向被上訴人催討本件其支付款項未果，始知受騙云
    云，足見上訴人於八十七年間已知受被上訴人之詐騙而受損害。而上訴人遲至九
    十年四月十一日始提起刑事附帶民事訴訟，訴請被上訴人賠償被騙之六百三十萬
    元，顯已逾侵權行為二年期間之消滅時效，被上訴人抗辯上訴人之侵權行為請求
    權已罹時效而消滅，自屬有據，上訴人尚難基於侵權行為之法律關係，請求被上
    訴人賠償損害。
四、上訴人辯稱：因侵權行為所生之損害賠償請求權，自請求權人知有損害及賠償義
    務人時起，二年間不行使而消滅，民法第一百九十七條第一項固有明文。但所謂
    知有損害，非僅指單純知有損害而言，其因而受損害之他人行為為侵權行為，亦
    須一併知之，若僅知受損害及行為人，而不知其行為之為侵權行為，則無從本於
    侵權行為請求賠償，時效即無從進行，最高法院四十九年台上字第二六五二號著
    有判例。上訴人係在八十九年發現被上訴人原來答應償還之二千萬工程保證金，
    遲未退還，被上訴人甚且主張該款項為其股息股利所得，因而認為被上訴人從頭
    到尾都是以詐欺手段詐騙上訴人，故上訴人於八十九年七月六日向地檢署提出告
    訴，並於九十年四月十一日提起本件訴訟，從而上訴人係於提出刑事告訴時，始
    知悉被上訴人有詐騙上訴人之侵權行為，則本件上訴人之侵權行為請求權並未罹
    於時效期間而消滅。原審未審酌上訴人何時知悉被上訴人之行為係侵權行為，揆
    諸上開判例意旨，自有不合云云。惟查上訴人於八十九年八月十八日向檢察官提
    出之刑事聲請暨補充告訴理由狀中，自承其被詐欺之時間在八十五年間，而於八
    十七年間屢向被上訴人催討本件其所支付款項，僅因懼於被上訴人施行邪術有害
    上訴人及其家屬而不敢向法院提出告訴。於刑事附帶民事起訴狀中又自承上訴人
    被騙六百三十萬元之侵權行為，於八十七年間向被上訴人催討集集引水工程之保
    證金及標購房屋借款又迭遭拒絕，始知受騙等語，已如前述，則上訴人於八十七
    年間已知其受有損害及賠償義務人並知被上訴人利用神旨詐騙上訴人之侵權行為
    ，否則應無催討本件款項之行為。乃上訴人遲至九十年四月十一日始提起本件刑
    事附帶民事訴訟，其侵權行為請求權已罹時效而消滅，上訴人之上開辯解，自屬
    無可採信。
五、按受損害之人所受損害，係由於受益人犯罪所致，則受損害之人提起附帶民事訴
    訟，請求返還不當得利，以回復其損害，固非法所不許，惟不當得利係以「無法
    律上之原因」而受利益，致他人受損害為其成立要件。本件上訴人係以被上訴人
    以詐騙之侵權行為使上訴人陷於錯誤而交付系爭六百三十萬元，致生損害於上訴
    人云云。則上訴人遭被上訴人詐欺而為之意思表示，雖為有瑕疵之意思表示，但
    在上訴人未依法撤銷前，仍為有效，而上訴人於八十七年間已有詐欺之情事，已
    於前述，未於發現詐欺情事後一年內撤銷之，被上訴人因而受領之上開款項，
    自非無法律上原因。上訴人主張詐欺本身即為無法律上原因云云，殊無可採。
六、從而上訴人本於侵權行為、不當得利之法律關係，訴請被上訴人給付六百三十萬
    元及自起訴狀繕本送達翌日起至清償日止之法定遲延利息，自嫌無據，原審因而
    為上訴人全部敗訴之判決，委無不合，上訴意旨，任意指摘原判決不當，求予廢
    棄改判，為無理由，應予駁回。
七、結論；本件上訴為無理由，依民事訴訟法第四百四十九條第一項、第四百六十三
    條、第三百八十五條第一項前段、第七十八條，判決如主文。
中      華      民      國    九十二    年      五      月     十五     日
                                      臺灣高等法院高雄分院民事第二庭
~B1審判長法官  簡色嬌
~B2      法官  沈建興
~B3      法官  周慶光
右為正本係照原本作成。
如對本判決上訴，須於判決送達後二十日內向本院提出上訴狀，其未表明上訴理由者
，應於上訴後二十日內向本院提出上訴理由書（均須按他造當事人之人數附繕本）。
上訴時應提出委任律師或具有律師資格之人之委任狀，並依附註條文規定辦理。
中      華      民      國    九十二    年      五      月     十九     日
~B法院書記官  郭蘭蕙
附註：
民事訴訟法第四百六十六條之一：
對於第二審判決上訴，上訴人應委任律師為訴訟代理人，但上訴人或其法定代理人具
有律師資格者，不在此限。
上訴人之配偶、三親等內之血親、二親等內之姻親，或上訴人為法人、中央或地方機
關時，其所屬專任人員具有律師資格並經法院認為適當者，亦得為第三審訴訟代理人。
第一項但書及第二項情形，應於提起上訴或委任時釋明之。
                                                                ＦＡ


司法院資訊處製作；財團法人民間司法改革基金會備份。
